【裁判字號】    95,台上,822
【裁判日期】    950427
【裁判案由】    返還股票等
【裁判全文】
最高法院民事判決              九十五年度台上字第八二二號
    上  訴  人  甲○○
    訴訟代理人  邱芬凌律師
    被 上訴 人  乙○○
    兼  法  定
    代  理  人  丙○○
    共      同
    訴訟代理人  蔡淑媛律師
                陳意青律師
上列當事人間請求返還股票等事件，上訴人對於中華民國九十四
年二月二十三日台灣高等法院高雄分院第二審判決（九十二年度
上字第一四一號），提起上訴，本院判決如下：
    主  文
原判決關於駁回上訴人其餘上訴及追加之訴中「請求被上訴人返
還如原判決附表編號三、四、五、六所示之股票」及該訴訟費用
部分廢棄，發回台灣高等法院高雄分院。
其他上訴駁回。
第三審訴訟費用，關於駁回其他上訴部分，由上訴人負擔。
    理  由
本件上訴人主張：被上訴人丙○○於民國八十四年間起，故意將
被上訴人乙○○與「玄天上帝會」混為一談，誣指伊侵吞「玄天
上帝會」財產，經台灣高等法院高雄分院（下稱高雄高分院）以
八十九年度上更(一)字第二三三號判決伊無罪確定。詎被上訴人丙
○○復於八十九年一月二十八日向台灣屏東地方法院檢察署告發
伊偽造文書，現由最高法院審理中。被上訴人丙○○上開行為已
詆毀伊之名譽，致伊精神及人格嚴重受損等情。爰本於民法第一
百九十五條第一項之規定，求為命被上訴人丙○○誣指伊侵占部
分，請求精神慰藉金新台幣（下同）一百五十萬元，就誣指伊偽
造文書部分，請求精神慰藉金五十萬元之判決。又如原判決附表
（下稱附表）編號三、四、五、六所示之股票（下稱系爭股票）
係伊向訴外人「玄天上帝會」之代表人利開洪以六千元所購買，
訴外人利開洪曾簽署上開股票過戶申請書、委託書、切結書予伊
；且如附表編號一、二、七、八所示之物品亦係伊所有。伊於台
灣屏東地方法院審理八十五年度訴字第一七七號刑事案件時，不
得已而將伊所有如附表所示之印章、存摺、股票、清算會議紀錄
、清算報告等物品交予被上訴人乙○○等情。爰依民法第一百七
十九條及第七百六十七條之規定，求為命被上訴人乙○○返還如
附表所示之物品、及附表所示台灣紙業股份有限公司（下稱台紙
公司）、台灣工礦股份有限公司（下稱工礦公司）、台灣水泥股
份有限公司（下稱台泥公司）及台灣農林股份有限公司（下稱農
林公司）等公司股票之系爭股票過戶申請書、系爭委託書、系爭
切結書，暨另返還台紙公司股票四十股予伊之判決〔第一審判決
上訴人全部敗訴，上訴人僅就部分上訴，請求被上訴人乙○○應
將如附表編號一所示「履豐村玄天上帝會」印章乙枚、編號二所
示之存摺四本、編號三所示之台泥公司股票共二萬零九百九十六
股、編號四所示之台紙公司股票共四千三百二十四股、編號五所
示之農林公司股票七千六百五十股及編號六所示之工礦公司股票
中之一千五百零九股、編號七所示之「玄天上帝會」清算會議紀
錄及編號八所示之「玄天上帝會」清算報告各乙份返還予上訴人
，被上訴人丙○○應給付上訴人二百萬元。並追加聲明：被上訴
人乙○○應再給付上訴人如附表編號六所示工礦公司股票中之一
百四十四股。原審判決除附表編號二所示之竹田鄉農會存摺二本
應返還上訴人外，駁回其餘上訴及追加之訴〕。
被上訴人則以：附表所示之印章、存摺、股票、清算會議紀錄、
清算報告等物品均為「玄天上帝會」所有，並非上訴人所有，而
「玄天上帝會」係被上訴人「乙○○」之前身，兩者實為同一組
織，上訴人將附表所示之印章、存摺、股票、清算會議紀錄、清
算報告等物品返還予所有權人即被上訴人乙○○乃屬當然，上訴
人本於民法第一百七十九條及第七百六十七條之規定，請求返還
，即屬無據。又被上訴人丙○○告發上訴人侵占及偽造文書，係
正當權利之行使，並非不法侵害上訴人名譽，且上訴人之侵權行
為損害賠償請求權已罹於時效等語，資為抗辯。
原審以：查台灣土地銀行於四十三年四月三十日代政府發放台泥
公司、台紙公司、工礦公司、農林公司股票，於「台灣土地銀行
代理換發出售公營事業四公司股票計算清單」之戶名欄係記載「
玄天上帝會等十二人管理人利開洪」，股票領受人欄亦蓋用「履
豐村玄天上帝會印」及「利開洪」私章等情，有該「台灣土地銀
行代理換發出售公營事業四公司股票計算清單」在卷可證，足見
上開股票係「玄天上帝會」所有。又證人陳樹焜於高雄高分院八
十九年度上更(一)字第二三三號刑事案件審理時證稱：系爭股票過
戶申請書、系爭委託書、系爭切結書係由其書寫後，再交給利開
洪，上開股票係要交給上訴人『保管』，並『非出售』予上訴人
等情，有該筆錄在卷可參，且嗣上訴人辦理過戶登記時，其中台
泥公司股票上所記載之股東戶名係「玄天上帝會甲○○」、台紙
公司、工礦公司、農林公司股票上所記載之股東戶名亦均係「玄
天上帝會」，均非上訴人名字等情，有上開股票影本在卷可證，
且為兩造所不爭執，自堪認屬實，果如上訴人所稱其有購買上開
股票，並於四十三年間辦理上開股票過戶登記，則理應將系爭股
票登記在其個人名下，何以股東戶名仍係「玄天上帝會甲○○」
或「玄天上帝會」，無一登記在上訴人個人名義？此顯與常情有
違，是上訴人主張系爭股票係其向「玄天上帝會」之代表人利開
洪以六千元所購買云云，不足採信。準此，系爭股票仍係「玄天
上帝會」所有，而非上訴人所有，故上訴人本於所有物返還請求
權請求被上訴人乙○○返還系爭股票，即屬無據。再者，如附表
編號一「履豐村玄天上帝會印」之印章、編號二之第一銀行潮州
分行及華南銀行之帳戶戶名均為「玄天上帝會代表人甲○○」、
編號七之「玄天上帝會」清算會議紀錄及編號八之「玄天上帝會
」清算報告均係「玄天上帝會」所有乙節，為兩造所不爭執，堪
認屬實。是上訴人於將上開印章、存摺、清算會議紀錄及清算報
告交付予被上訴人乙○○之前，其固占有上開物品，惟僅係代「
玄天上帝會」保管，並不能因此即認上開印章、存摺、清算會議
紀錄及清算報告為上訴人所有，故上訴人本於所有物返還請求權
請求被上訴人乙○○返還上開印章、存摺、清算會議紀錄及清算
報告，亦屬無據。至於上訴人主張如附表編號二所示之竹田鄉農
會存摺二本之戶名均係「甲○○」，為其個人所有，與「玄天上
帝會」無關等情，為被上訴人乙○○所不爭執，應堪認屬實。是
上開竹田鄉農會存摺既為上訴人所有，其本於所有物返還請求權
請求被上訴人乙○○返還上開存摺，為有理由，應予准許。次查
，如附表所示編號一「履豐村玄天上帝會印」之印章、編號二所
示之第一銀行潮州分行及華南銀行之帳戶戶名均為「玄天上帝會
代表人甲○○」、系爭股票、編號七所示之「玄天上帝會」清算
會議紀錄及編號八所示之「玄天上帝會」清算報告均係「玄天上
帝會」所有，是縱如上訴人所主張被上訴人乙○○與「玄天上帝
會」無關，二者非屬同一組織，被上訴人乙○○占有上開物品係
屬不當得利，則受損者應係「玄天上帝會」亦非上訴人，故上訴
人本於不當得利返還請求權請求被上訴人乙○○返還上開物品，
亦為無理由。另查，上訴人主張系爭股票係其向「玄天上帝會」
所購買，為上訴人所有，而被上訴人丙○○則認上開股票應係乙
○○之前身即「玄天上帝會」所有，故告發上訴人侵占上開股票
，上訴人侵占上開股票之刑事案件，歷經法院逾「五年」之審理
，始告確定，足見認定上開股票所有權之歸屬非屬易事，是被上
訴人丙○○認上開股票係屬乙○○所有而告發，難謂其有何故意
或過失？故上訴人依民法第一百八十四條及第一百九十五條請求
被上訴人丙○○賠償精神慰藉金一百五十萬元，即屬無據。又縱
令上訴人之上開主張屬實，上訴人於八十四年間應即知悉被上訴
人丙○○告發其侵占情事係屬不實，已侵害其權益，其於當時即
可行使其侵權行為損害賠償請求權，乃遲至九十年九月五日始提
起本件訴訟，顯已逾二年時效，故其依民法第一百八十四條及第
一百九十五條請求被上訴人丙○○賠償精神慰藉金一百五十萬元
，應無理由。末查，依上訴人之自承，「玄天上帝會」既已於四
十二年間解散清算，則其重製「履豐村玄天上帝會印」當未獲「
玄天上帝會」授權，而係私自偽刻，致印鑑不符遭農林公司退回
，則被上訴人丙○○所為之上訴人偽造文書告發應係有憑據，難
謂有何係不法侵害上訴人之名譽，故上訴人依民法第一百八十四
條及第一百九十五條請求被上訴人丙○○賠償精神慰藉金五十萬
元，亦屬無據。綜上所述，上訴人本於所有物返還請求權請求被
上訴人乙○○返還如附表編號二所示之竹田鄉農會存摺二本，為
有理由；其餘請求，均無理由，不應准許云云。爰命被上訴人返
還如附表編號二所示之竹田鄉農會存摺二本，駁回上訴人其餘上
訴及追加之訴。
（一）關於原審駁回上訴人請求返還如附表編號三、四、五、六
所示之股票之上訴部分：查上訴人主張：系爭股票為動產，動產
之交付為取得動產物權之生效要件，伊既已受動產之交付，而伊
三、四十年來，即以所有人之意思管理股票，縱疏未將股票名義
人完全變更為伊名義，應可認以時效取得股票，至有無向公司辦
理變更登記名義，僅係非將受讓人之本名或名稱記載於股票或股
東名冊，不得對抗公司而已等語（見原審卷第一宗第一八八頁至
第一八九頁），此攸關上訴人有否取得上開股票之所有權甚鉅，
為其重要之攻擊方法，原審則恝置未論，尚屬可議。上訴論旨，
指摘原判決關此部分違背法令，求予廢棄，非無理由。
（二）關於其餘上訴部分：原審就此部分，以前開理由為上訴人
敗訴之判決，經核於法洵無違誤。上訴論旨，就原審認定事實、
取捨證據之職權行使，指摘原判決關此部分違背法令，求予廢棄
，非有理由。
據上論結，本件上訴為一部有理由，一部無理由。依民事訴訟法
第四百七十七條第一項、第四百七十八條第二項、第四百八十一
條、第四百四十九條第一項、第七十八條，判決如主文。
中    華    民    國  九十五  年    四    月  二十七  日
                      最高法院民事第八庭
                          審判長法官  朱  建  男
                                法官  顏  南  全
                                法官  許  澍  林
                                法官  鄭  傑  夫
                                法官  蘇  清  恭
      本件正本證明與原本無異
                                      書  記  官
中    華    民    國  九十五  年    五    月    八    日
                                               Ｒ


司法院資訊處製作；財團法人民間司法改革基金會備份。
